臺灣板橋地方法院刑事裁定　　　　　　　　　　　　　九十一年度自字第一三一號
　　自　訴　人　新五洲電機廠股份有限公司
　　代　表　人　乙○○　男　七.
　　自訴代理人　林天財律師
　　被　　　告　甲○○　住臺北.
　　選任辯護人　林衍鋒律師
右列被告因詐欺案件，經自訴人提起自訴，本院裁定如左：
    主  文
自訴駁回。
    理  由
一、按法院或受命法官於自訴案件第一次審判期日前訊問及調查結果，如認為案件有
    刑事訴訟法第二百五十二條至第二百五十四條之情形者，得以裁定駁回其自訴，
    同法第三百二十六條第三項定有明文。
二、本件自訴意旨略稱：自訴人前於民國八十四年一月十七日與三江電機企業股份有
    限公司（下稱三江公司）簽訂變壓器技術合作契約，約定由三江公司提供單相亭
    置式變壓器之圖面與製造技術，並派遣技術人員至自訴人工廠為技術指導，試製
    符合台灣電力公司（下稱台電公司）所要求採購品質之單相亭置式變壓器，成為
    具有投標資格，可參與投標作業之廠商，自訴人則同意於試製日起五年，其中含
    依台電公司規定，第一次投標之廠商於投標後交付之變壓器應經台電公司試用一
    年半後才可繼續投標之「一年半」時間，每年提撥百分之二之營業額予三江公司
    作為技術合作費用。前揭技術合作契約主要條款係自訴人代表人乙○○與三江公
    司負責人江張金棗之子即被告甲○○協商達成共識後，由被告擬定契約條款交由
    自訴人代表人與江張金棗簽署後生效（下稱前契約），雙方變壓器技術合作契約
    之五年期間應自八十四年一月十七日至八十九年一月十六日止。後因台電公司復
    於八十五年六月公布新材料標準，取消試用一年半之規定，因而雙方同意縮減期
    限，改為二年半，雙方確認合作契約之時間自原契約簽訂時即八十四年一月十七
    日起算二年六月至八十六年七月十六日止。然被告竟於重擬之契約（下稱後契約
    ）條款中，違背雙方協議內容而在文字用語設下陷阱，故意訂為「本契約自簽約
    日生效，其有效期自重新契約簽訂之日起二年六個月內甲乙雙方皆需遵守本契約
    之約定」，故將契約條款自「試製量產」時起二年半改為自「後契約」之「本契
    約」簽訂起二年半，待自訴人不察而簽署後，於八十六年六、七月間，雙方即已
    就合作期間自訴人所應付之費用結算，並已付清，詎被告甲○○於三江公司負責
    人改組後，以三江公司法定代理人之地位，意圖不法所有，而在雙方技術契約已
    屆滿之八十七年十一月十六日復依據前揭有疑義之契約文字，起訴請求自訴人給
    付技術合作金，而認被告涉有刑法第三百三十九條之詐欺罪嫌。
三、按犯罪事實應依證據認定之，無證據不得推定其犯罪事實，又不能證明被告犯罪
    者，應諭知無罪之判決，刑事訴訟法第一百五十四條、第三百零一條第一項定有
    明文。所謂認定犯罪事實之證據，係指足以認定被告確有犯罪行為之積極證據而
    言，該項證據自須適合於被告犯罪事實認定，始得採為斷罪資料。又苟未能發現
    相當證據，或證據不足以證明，自不能以推測或擬制之方法，以為裁判基礎，亦
    分別有最高法院二十九年度上字第三一０五號及同院四十年度台上字第八六號判
    例意旨可資參照。又再刑法第三百三十九條第一項詐欺取財罪之成立，須以意圖
    為自己或第三人不法之所有，而以詐術使人將本人或第三人之物交付為其成立要
    件。又所謂以詐術使人交付，必須被詐欺人因其詐術而陷於錯誤，若其所用方法
    ，不能認為詐術，亦不致使人陷於錯誤，即不構成該罪。最高法院四十六年台上
    字第二六０號判例可資參照。
四、自訴人認被告涉犯詐欺罪嫌，無非係以被告於預擬契約條款時，在準備交予自訴
    人簽訂之契約書中，蓄意詐騙自訴人謂為因應台電公司取消試用一年半之規定而
    應縮短雙方合作期間，所簽訂之後契約所載「本契約」為前契約，致使自訴人亦
    誤信其言而亦誤以為係指前契約，因而於被告所準備之契約書上簽章，被告實有
    詐欺故意云云，為其主要論據。然按民法第一百五十三條第一項規定：「當事人
    互相表示意思一致者，無論其為明示或默示，契約即為成立」。同法第九十八條
    規定：「解釋意思表示，應探求當事人之真意，不得拘泥於所用之辭句」，又解
    釋契約，固須探求當事人立約時之真意，不能拘泥於契約之文字，但契約文字業
    已表示當事人真意，無須別事探求者，即不得反捨契文字而更為曲解；解釋當事
    人之契約，應以當事人立約當時之真意為準，而真意何在，又應以過去事實及其
    他一切證據資料為斷定之標準，不能拘泥文字致失真意，最高法院十七年上字第
    一一一八號、卅九年台上字第一０三五號分別著有判例可資參照。是契約條款之
    訂立，乃經當事人間就契約內容之權利、義務自由判斷，互相表示意思一致者，
    契約始為成立，若就契約條款有所爭議，乃就簽約當時之意思表示再為探求。本
    件自訴人固主張被告於契約條款故設陷阱，致自訴人不察而受騙簽約，然依前揭
    說明，即令當事人間所簽定之契約條款為被告所擬具，自訴人所認知之契約內容
    仍應探求其真意，並非僅依契約條文而認定，從而，被告即便於擬具契約條款時
    ，就約款為有利於己之規定，本屬交易上常見之通例，然自訴人仍得選擇是否簽
    署，或提出修改之議，即令自訴人係因主觀上認知之錯誤或其他原因，致其意思
    表示發生錯誤，亦屬嗣後解釋其簽約當時意思表示之問題，仍不能謂係因被詐欺
    而為意思表示，並進而主張被告有刑事之詐欺犯行。而台灣台北地方法院八十八
    年重訴字第五號民事判決、台灣高等法院八十八年度重上字第二○○號判決，亦
    均就自訴人與被告間之前揭契約認定：「經審閱兩造分別於八十四年一月十七日
    及八十五年九月十八日所簽定技術合作契約（按即前契約）及重新契約（按即後
    契約）之內容，應認兩造於八十四年一月間簽訂之技術合作技術合作契約第九條
    ，契約有效期間自被告（按即自訴人）試製量產之日五年內有效，而所謂『試製
    量產』應係由被告試製時即開始起算，蓋依該技術合作契約第九條約定之文義，
    兩造雖約定自簽約日契約即為生效，然兩造僅於契約有效期間內方受契約規範，
    即自被告試製量產之日起五年內，兩造方有義務遵守契約約定，於一方違約時，
    他方得於催告後解除契約，並請求損害賠償，則解釋上此五年當應由被告試製日
    即為起算，蓋自被告試製日起原告即已開始提供圖面及製造技術，被告亦負有保
    密義務，不得將資料洩漏與任何第三人，如契約有效期限自量產時起算，則之前
    兩造之權利義務關係將如何規範，是兩造於八十四年一月間所簽訂之變壓器技術
    合作契約，應自被告試製時起算五年，而被告於契約簽定時即開始試製，是兩造
    於八十四年一月十七日所簽訂之技術合作契約之有效期間係自八十四年一月至八
    十九年一月」，「再者，兩造於八十五年九月十八日復簽訂之變壓器技術合作重
    新契約，應認兩造已經合意終止八十四年一月十七日簽定之技術合作契約，並另
    行簽訂技術合作契約；此由兩造於八十五年九月十八日所簽訂之契約名稱『變壓
    器技術合作重新契約』即可知，蓋所謂『重新』，應有變更兩造原約定，另行約
    定規範兩造權利義務事項之意；而兩造於八十四年一月十七日及八十五年九月十
    八日分別簽訂之技術合作契約，內容大致相同，有許多重複之處，僅於契約之有
    效期期間及加工費用有所改變，將技術合作期間自被告試製量產之日起算五年，
    更改為自被告簽約之日起二年六個月；將原約定每公斤十五元加工費，降低為每
    公斤十一、五元。則如兩造於八十五年九月十八日所簽訂之技術合作契約，僅係
    補充兩造於八十四年一月十七日所簽訂之合作契約，則兩造當不需將重複部分重
    新約定，僅需約定原八十四年一月十七日所簽訂之技術合作契約之某約定條款應
    予修正變更即可，何需將相同內容之條款重新約定。另外，承前所述，兩造於八
    十四年一月十七日所簽定之技術合作契約，有效期間係自八十四年一月十七日起
    至八十九年一月十七日，而兩造於八十五年九月十八日所簽定之技術重新契約，
    有效期間自八十五年九月十八日起算二年六個月，應於八十八年三月十八日屆至
    ，兩者有效期間相差十個月，而兩造已於重新契約第一條明白約定，因台電公司
    取消一年半試用規定而簽定重新契約；惟台電公司取消試用一年半之規定，此事
    由不可歸責於兩造，就此不利益自應由兩造平均分擔，方為合理。若依被告之解
    釋，自八十四年一月十七日起算二年半，則兩造契約於八十六年七月即已屆至，
    則兩者相差二年又五個月，解釋契約探求當事人之真意，應認原告不會為此約定
    」。「是兩造於八十五年九月十八日所簽定技術合作重新契約之有效期間應自被
    告簽約時即八十五年九月十八日起算二年六個月，即至八十八年三月十七日」止
    ，自訴人與被告間之契約顯非因受詐欺而為之意思表示，業經認定明確，有前揭
    判決書影本在卷可稽，是自訴人所述受詐欺之情節，亦與前揭民事訴訟之認定不
    符，難認自訴人係因被告之詐欺犯行而陷於錯誤。足徵本件實為契約及意思表示
    解釋之爭議，尚與刑法詐欺罪之構成要件無涉，揆諸前開說明，自不能遽論被告
    詐欺罪責。本件原純屬雙方間民事糾紛事件，綜上最高法院意旨，尚難僅以自訴
    人單方之指訴，即率爾認定被告有為自己不法所有之詐欺意圖。此外，復查無其
    他積極證據證明被告有自訴意旨所指詐欺犯行，既無法證明被告犯罪，自應認被
    告詐欺罪嫌不足，依照首開說明，本件自訴應予駁回。
據上論結，應依刑事訴訟法第三百二十六條第三項、第二百五十二條第十款，裁定如
主文。
中      華      民      國    九十一    年     十二     月     十六     日
                                臺灣板橋地方法院刑事第五庭
                                    法  官    王  偉  光
右正本證明與原本無異
如不服本裁定應於送達後五日內向本院提出抗告狀
                書記官    陳  怡  君
中      華      民      國    九十一    年     十二     月     十七     日
